臺灣高雄地方法院民事判決　九十二年度訴字第三一五二號
　　原　　　告　乙○○
　　原　　　告　甲○○
　　被　　　告　張文忠
　　　　　　　 （原名張力大）　　　　　　　　 （另案在押於臺灣高雄看守所）
右當事人間損害賠償事件，經本院刑事庭移送前來，本院於民國九十二年十二月二十
九日言詞辯論終結，茲判決如下：
    主    文
被告應給付原告乙○○新臺幣玖萬伍仟佰肆拾貳元，及自民國九十二年十二月二日
起至清償日止，按年息百分之五計算之利息。
被告應給付原告甲○○新臺幣壹佰拾柒萬伍仟元，及自民國九十二年十二月二日起
至清償日止，按年息百分之五計算之利息。
訴訟費用由被告負擔。
本判決第一項得假執行。
本判決第二項於原告甲○○以新臺幣肆拾伍萬捌仟元供擔保後得假執行。
    事實及理由
一、原告乙○○起訴主張：
（一）被告與訴外人賴增煌（賴增煌刑事部分，業經本院刑事庭以八十九年度易字第
      三二三四號另案判決）基於共同意圖為自己不法所有之犯意聯絡，先由被告取
      得由賴增煌向萬泰銀行歸仁分行申請之支票簿後，即在報紙上刊登廣告，提供
      上開屆期必無法兌現之支票（即俗稱之芭樂票）供人使用。適有訴外人李明賢
      （其刑事部分，亦經本院刑事庭以八十九年度易字第三二三四號另案判決）從
      報紙上得知該訊息，乃與被告及賴增煌基於共同意圖為自己不法所有之犯意聯
      絡，約定由被告提供上開芭樂票供李明賢向第三人詐騙金錢，所得之贓款再分
      由被告取得。嗣被告透過李明賢之介紹，認識任職於中國人壽保險股份有限公
      司之原告乙○○，並於民國八十八年八月間，被告向原告乙○○佯稱伊係裝潢
      公司之負責人，要為其子張啟勝購買保險，再持附表一編號一賴增煌所開立面
      額新臺幣（下同）十萬元之支票一紙，作為保險費之給付，並表示係客戶交付
      之客票，致原告乙○○不疑有他，依約辦好保險契約後，原告乙○○並找還現
      金三萬五千七百五十元予被告收取。詎該支票於屆期經提示後遭退票，原告乙
      ○○始知受騙。
（二）被告復與訴外人邱創治（其刑事部分，業經本院刑事庭以九十二年度易緝字第
      一○三號另案判決）及鄭景鴻（其刑事部分，亦經本院刑事庭以八十九年度易
      字第三二三四號另案判決）基於共同意圖為自己不法所有之犯意聯絡，先由被
      告及鄭景鴻取得由邱創治向土地銀行南台中分行申請之支票簿後，於八十八年
      九月六日在高雄市○○路與十全路口之某茶店，由被告介紹原告乙○○認識鄭
      景鴻，並由被告與鄭景鴻共同向原告乙○○佯稱鄭景鴻欲購買保險，再由鄭景
      鴻持附表一編號二邱創治所開立，面額二十萬六千元之支票一紙，作為保險費
      之支付，致原告乙○○不疑有他，並於扣除保費後，找還現金五萬九千五百九
      十二元予鄭景鴻。嗣上開交付之支票亦遭退票，原告乙○○始知受騙。
二、原告甲○○起訴主張：
（一）被告與訴外人潘進長（其刑事部分，業經本院刑事庭以八十九年度易字第三二
      三四號另案判決）基於共同意圖為自己不法所有之犯意聯絡，先由被告取得由
      潘進長向合作金庫前金分庫申請之支票簿後，即在報紙上刊登廣告，提供上開
      屆期必無法兌現之支票（即俗稱之芭樂票）供人使用。適有訴外人李明賢從報
      紙上得知該訊息，乃與被告及潘進長基於共同意圖為自己不法所有之犯意聯絡
      ，約定由被告提供上開芭樂票供李明賢向第三人詐騙金錢，所得之贓款再分由
      被告取得。嗣於八十七年六月間，李明賢向任職於三商人壽保險股份有限公司
      之原告甲○○佯稱欲購買保險，惟保險費分文未付，再謊稱欲幫原告甲○○介
      紹客戶即被告張文忠，並以佣金抵債。隨後於八十七年十二月間，李明賢持被
      告所交付如附表二編號一潘進長所開立面額十八萬元之支票，向原告甲○○調
      借現款，並約定其中之五萬元清償先前積欠原告甲○○之保險費，而實際向原
      告甲○○詐得現款十三萬元。詎該支票於屆期經提示後遭退票，原告甲○○始
      知受騙，而共計損失十八萬元。
（二）被告復與訴外人陳啟村（其刑事部分通緝中）基於共同意圖為自己不法所有之
      犯意聯絡，於八十八年七月三十日由被告向甲○○詐稱欲購買保險，同時持附
      表一編號二陳啟村所開立之面額二十萬元之支票，用以給付保險費十四萬元，
      並向甲○○保證該支票沒有問題，而要求甲○○找回六萬元。嗣被告所交付之
      上開支票退票後，原告甲○○始知受騙。
（三）被告與訴外人鄭景鴻、邱創治、白信發、梁進來、鄭財成、謝建隆（白信發等
      四人刑事部分，均經本院刑事庭以八十九年度易字第三二三四號判決在案）及
      姓名年籍不詳之成年女子（於警訊中持變造之「蔡素玉」名義身分證件應訊）
      等人，基於共同意圖為自己不法所有及偽造私文書之犯意聯絡，先由訴外人邱
      創治、白信發、梁進來、鄭財成、謝建隆及自稱為「蔡素玉」之人取得如附表
      三所示之支票後，再由被告介紹鄭景鴻與原告甲○○認識，並向原告甲○○佯
      稱欲為鄭景鴻公司之員工購買保險，並偽造不知情之要保人林錫昌、賴志文、
      陳炤聖、許自燈、江春益、周素玲、張俊明、陳廷如、陳進平、王崑福等人名
      義之署名及要保書共十份，足生損害上開之要保人，並持向原告甲○○行使，
      使原告甲○○不疑有他，鄭景鴻遂持附表三編號一謝建隆所開立之支票為林錫
      昌購買保險，並於扣除保費後，要求找還現金十三萬三千元；持附表三編號二
      、三梁進來所開立之支票，分別為賴志文、王崑福購買保險，並於扣除保費後
      ，分別要求找還五萬元及六萬元；持附表三編號四邱創治開立之支票為陳炤聖
      購買保險，並於扣除保費後，要求找還十二萬元；持附表三編號五梁進來所開
      立之支票，為許自燈購買保險，並於扣除保費後，要求找還十萬四千元；持附
      表三編號六邱創治所開立之支票，為江春益購買保險，並於扣除保費後，要求
      找還十三萬五千元；持附表三編號七自稱為「蔡素玉」之人所開立之支票，為
      周素玲購買保險，並於扣除保費後，要求找還十七萬五千元；持附表三編號八
      白信發所開立之支票，為張俊明購買保險，並於扣除保費後，要求找還十二萬
      元；持附表三編號九鄭財成所開立之支票，為陳廷如購買保險，並於扣除保費
      後，要求找還十三萬元；持附表三編號十自稱為「蔡素玉」之人所開立之支票
      ，為陳進平購買保險，並於扣除保費後，要求找還十萬八千元。嗣上開交付之
      支票均遭退票，原告甲○○始知受騙。
三、綜上，總計原告乙○○遭被告詐騙之金額共九萬五千三百二十四元；而原告甲○
    ○遭被告詐騙之總金額高達一百三十七萬五千元，而被告亦因上開詐欺及偽造文
    書犯行，業經本院刑事庭以九十二年度易緝字第二０七號刑事判決判處有期徒刑
    二年。從而，原告爰依侵權行為之法律關係訴請被告應分別給付原告乙○○九萬
    五千三百二十四元；給付原告甲○○一百三十七萬五千元；及分別自起訴狀繕本
    送達翌日起至清償日止，按年息百分之五計算之利息。爰分別聲明如主文第一、
    二項所示，並陳明願供擔保請准宣告假執行等語。
四、被告固自認有上開詐欺原告乙○○三萬五千七百五十元、及詐騙原告甲○○之犯
    行，而被本院刑事庭判處有期徒刑二年等事實，惟辯稱：原告乙○○所稱之另筆
    五萬九千五百九十二元現金，係鄭景鴻拿走，伊並不知情；且原告甲○○所稱被
    伊詐騙之金額應無那麼多。從而，爰聲明駁回原告之訴等語。
五、經查，原告乙○○、甲○○上開所分別主張被告與訴外人李明賢、鄭景鴻、賴增
    煌、邱創治、潘進長、陳啟村、白信發、梁進來、鄭財成、謝建隆及自稱為「蔡
    素玉」之女子共犯詐欺及偽造文書等事實，業據被告自認在卷可稽（參本院九十
    二年十二月二十九日言詞辯論筆錄），核與被告在本院刑事庭審理中自白之情節
    一致，且被告復因上開詐欺及偽造文書等犯行，業經本院刑事庭以九十二年度易
    緝字第二０七號刑事判決判處有期徒刑二年等情，復經本院依職權調查審認無誤
    ，並有該案之刑事判決正本一份及影印之刑案卷宗在卷可資參憑，則被告有上開
    故意不法行為而侵害原告乙○○、甲○○之財產權等情，洵堪認定。雖被告辯稱
    ：原告乙○○所稱之另筆五萬九千五百九十二元現金，係鄭景鴻拿走，伊並不知
    情；且原告甲○○所稱被伊詐騙之金額應無那麼多云云。惟查：
（一）被告如何與共犯鄭景鴻基於共同意圖為自己不法所有之犯意聯絡，先由被告及
      鄭景鴻取得由邱創治向土地銀行南台中分行申請之支票簿後，於八十八年九月
      六日在高雄市○○路與十全路口之某茶店，由被告介紹原告乙○○認識鄭景鴻
      ，並由被告與鄭景鴻共同向原告乙○○佯稱鄭景鴻欲購買保險，再由鄭景鴻持
      附表一編號二邱創治所開立，面額二十萬六千元之支票一紙，作為保險費之支
      付，致原告乙○○不疑有他，並於扣除保費後，找還現金五萬九千五百九十二
      元予鄭景鴻之事實，業據原告乙○○指陳甚詳，被告辯稱伊僅介紹鄭景鴻與原
      告乙○○認識云云，顯係避重就輕之詞。矧被告如何與上開共犯以俗稱之「芭
      樂票」行騙，並向原告二人佯稱欲投保，而以「芭樂票」找回現金之手法向原
      告二人詐欺金錢等事實，除已據被告於本院審理中自認外，且被告所使用如附
      表一、二、三所示之支票，其開戶日期至拒絕往來之日期，相距均不滿一年，
      甚至有僅隔三個月者；且其拒絕往來之日期，均為八十八年九月及十月間。且
      被告於刑事庭中亦已自承上開支票係自他人所購得（見本院刑事庭九十二年度
      易緝字第二０七號刑事案卷九十二年九月二十六日審判筆錄），顯見被告於使
      用時，即預定上開支票將不會兌現，其有不法所有之意圖甚明。又觀之被告除
      持上開支票給付保險費及借款之外，尚故意交付原告乙○○、甲○○超出給付
      數額之支票，並向原告二人保證支票之支付沒有問題，而要求扣除保費及或借
      款之後，找回超過之金額，致使原告二人信以為真而陷於錯誤，是被告確有對
      原告二人施以詐術等情，已堪認定。
（二）參以被告確有上開詐欺行為及詐騙之金額等事實，業據共犯李明賢、鄭景鴻分
      別於刑事庭審理時供述明確（參本院刑事庭八十九年度易字第三二三四號刑事
      案卷八十九年十一月一日、九十年五月三十一日及九十一年十二月三十一日審
      判筆錄），核與證人賴志文、周素玲、江春益、陳進平之證述（參同上刑事案
      卷九十年十一月六日筆錄）及證人張宜助之證述（參同上刑事案卷本院九十一
      年五月三十日筆錄）；與證人蔡秀琴之證述（參本院刑事庭囑託台灣士林地方
      法院九十年二月五日訊問筆錄）相符，並有發票人為陳啟村之支票影本二張、
      發票人為潘進長之支票影本一張、發票人為賴增煌之支票影本一張、發票人為
      謝建隆之支票影本一張、發票人為梁進來之支票影本三張、發票人為邱創治之
      支票影本三張、發票人為「蔡素玉」之支票影本三張及發票人為鄭財成之支票
      影本一張；另有以李明賢為要保人之三商人壽保險股份有限公司要保書影本一
      份、以被告為要保人之中國人壽保險股份有限公司要保書影本及三商人壽保險
      股份有限公司要保書影本各一份、及分別以林鍚昌、賴志文、陳炤聖、許自燈
      、江春益、周素玲、張俊明、陳廷如、陳進平、王崑福為要保人之三商人壽保
      險股份有限公司要保書影本各一份、以鄭明華為要保人之中國人壽保險股份有
      限公司要保書影本一份；與附表一、二、三所示之高新銀行民族分行、高雄中
      小企業銀行三民分行、合作金庫前金支庫、萬泰銀行歸仁分行、彰化銀行晴光
      分行、台灣中小企業銀行成功分行、彰化銀行延平分行、合作金庫太平支庫、
      中興銀行南台南分行、第一銀行南台中分行、台灣中小企銀新莊分行、台灣中
      小企銀興中分行及土地銀行南台中分行所函覆本院刑事庭之書函各一件分別附
      於本院刑事庭八十九年度易字第三二三四號刑事案卷可稽，足徵被告有上開詐
      欺之不法行為，益堪認定。其所辯無非事後避就之飾詞，殊無足取。
六、按「因故意或過失，不法侵害他人之權利者，負損害賠償責任。」民法第一百八
    十四條第一項前段定有明文。綜上，被告與訴外人李明賢、鄭景鴻、賴增煌、邱
    創治、潘進長、陳啟村、白信發、梁進來、鄭財成、謝建隆及自稱為「蔡素玉」
    之女子既有共犯詐欺及偽造文書等犯行，而致原告二人之財產權受損，且被告之
    行為與原告二人之受害間復有相當因果關係，則被告有不法侵權之行為，洵堪認
    定。從而，原告乙○○、甲○○分別本於侵權行為之法則，訴請被告應給付原告
    乙○○九萬五千三百四十二元（即35,750＋59,592＝95,342）；應給付原告甲○
    ○一百三十七萬五千元（即180,000＋60,000＋133,000＋50,000＋60,000＋
    120,000＋104,000＋135,000＋175,000＋120,000＋130,000＋108,000＝
    1,375,000）；及分別自起訴狀繕本送達翌日即九十二年十二月二日起至清償日
    止，按年息百分之五計算之利息，為有理由，均應予准許。
七、假執行之宣告：
    本件兩造雖均陳明願供擔保聲請宣告假執行，惟按「下列各款之判決，法院應依
    職權宣告假執行：‧‧‧五、所命給付之金額或價額未逾新臺幣五十萬元之判決
    。」民事訴訟法第三百八十九條第一項第五款定有明文。查本件原告乙○○勝訴
    部分，本院所命被告給付之金額未逾五十萬元，是該部分本院爰依職權宣告假執
    行。致原告甲○○陳明願供擔保聲請宣告假執行部分，經核亦無不合，爰酌定相
    當擔保金額，併以准許。
八、本件事證已臻明確，兩造其餘攻擊防禦方法，經核與判決結果不生影響，爰不一
    一論述。
據上論結：原告之訴為有理由，依民事訴訟法第第七十八條、第三百八十九條第一項
第五款、第三百九十條第二項，判決如主文。
中　　　華　　　民　　　國　　九十三　　年　　　一　　　月　　十二　　　日
~B民事第二庭法　官　楊富強
右為正本係照原本作成。
如不服本判決，應於送達後廿日內，向本院提出上訴狀並表明上訴理由，如於本
送達前提起上訴者，應於判決送達後十日內補提上訴理由書（須附繕本）。
中　　　華　　　民　　　國　　九十三　　年　　　一　　　月　　十二　　　日
~B法院書記官　陳淑女
附表一：
   ┌──┬────┬────┬────┬────┬─────┬────┐
   │編號│銀    行│帳    號│面    額│發 票 日│開戶日及拒│發 票 人│
   │    │        │        │(新臺幣)│        │絕往來日期│        │
   ├──┼────┼────┼────┼────┼─────┼────┤
   │一  │萬泰銀行│三○一  │ 十萬元 │88.10.10│88.3.11   │賴 增 煌│
   │    │歸仁分行│五七○  │        │        │88.10.29  │        │
   │    │        │○一    │        │        │          │        │
   ├──┼────┼────┼────┼────┼─────┼────┤
   │二  │土地銀行│五一○○│ 二十萬 │88.10.20│開戶日不詳│邱 創 治│
   │    │南台中分│四九九一│ 六千元 │        │88.10.29  │        │
   │    │行      │        │        │        │          │        │
   └──┴────┴────┴────┴────┴─────┴────┘
附表二：
   ┌──┬────┬────┬────┬────┬─────┬────┐
   │編號│銀    行│帳    號│面    額│發 票 日│開戶日及拒│發 票 人│
   │    │        │        │(新臺幣)│        │絕往來日期│        │
   ├──┼────┼────┼────┼────┼─────┼────┤
   │一  │合作金庫│二九七八│十八萬元│88.9.25 │87.11.24  │潘 進 長│
   │    │前金支庫│        │        │        │88.9.27   │        │
   ├──┼────┼────┼────┼────┼─────┼────┤
   │二  │高雄中小│一五四二│二十萬元│88.10.3 │86.6.1    │陳 啟 村│
   │    │企銀三民│一      │        │        │88.9.10   │        │
   │    │分行    │        │        │        │          │        │
   └──┴────┴────┴────┴────┴─────┴────┘
附表三：
   ┌──┬────┬────┬────┬────┬─────┬────┐
   │編號│銀    行│帳    號│面    額│發 票 日│開戶日及拒│發 票 人│
   │    │        │        │(新臺幣)│        │絕往來日期│        │
   ├──┼────┼────┼────┼────┼─────┼────┤
   │一  │台灣中小│三九三○│273,000 │88.9.26 │88.3.3    │謝 建 隆│
   │    │企銀成功│○一    │        │        │88.9.27   │        │
   │    │分行    │        │        │        │          │        │
   ├──┼────┼────┼────┼────┼─────┼────┤
   │二  │彰化銀行│○三三四│100,000 │88.10.15│88.1.22   │梁 進 來│
   │    │延平分行│一一二九│        │        │88.11.5   │        │
   │    │        │○      │        │        │          │        │
   ├──┼────┼────┼────┼────┼─────┼────┤
   │三  │彰化銀行│○三三四│130,000 │88.10.8 │88.1.22   │梁 進 來│
   │    │延平分行│一一二九│        │        │88.11.5   │        │
   │    │        │○      │        │        │          │        │
   ├──┼────┼────┼────┼────┼─────┼────┤
   │四  │合作金庫│六○一  │260,000 │88.10.15│88.10.13  │邱 創 治│
   │    │太平支庫│一      │        │        │88.10.29  │        │
   ├──┼────┼────┼────┼────┼─────┼────┤
   │五  │中興銀行│○五○一│164,000 │88.10.9 │88.1.8    │梁 進 來│
   │    │南台南分│一七九  │        │        │88.11.5   │        │
   │    │行      │        │        │        │          │        │
   ├──┼────┼────┼────┼────┼─────┼────┤
   │六  │第一銀行│○九○一│235,000 │88.10.8 │87.9.4    │邱 創 治│
   │    │南台中分│一五    │        │        │88.10.29  │        │
   │    │行      │        │        │        │          │        │
   ├──┼────┼────┼────┼────┼─────┼────┤
   │七  │彰化銀行│        │255,000 │88.9.30 │ 不   詳  │自稱為「│
   │    │晴光分行│        │        │        │          │蔡素玉」│
   │    │        │        │        │        │          │之人    │
   ├──┼────┼────┼────┼────┼─────┼────┤
   │八  │台灣中小│○三九八│220,000 │88.10.20│88.5.10   │白 信 發│
   │    │企銀新莊│○二    │        │        │88.10.7   │        │
   │    │分行    │        │        │        │          │        │
   ├──┼────┼────┼────┼────┼─────┼────┤
   │九  │台灣中小│二八七○│250,000 │88.10.30│88.6.22   │鄭 財 成│
   │    │企銀高雄│二      │        │        │88.11.5   │        │
   │    │分行    │        │        │        │          │        │
   ├──┼────┼────┼────┼────┼─────┼────┤
   │十  │台灣中小│○三六五│110,000 │88.10.20│88.3.26   │自稱為「│
   │    │企銀興中│五三    │        │        │88.10.12  │蔡素玉」│
   │    │分行    │        │        │        │          │之人    │
   └──┴────┴────┴────┴────┴─────┴────┘
